【裁判字號】    97,聲判,16
【裁判日期】    970328
【裁判案由】    聲請交付審判
【裁判全文】
臺灣臺北地方法院刑事裁定              97年度聲判字第16號
聲  請  人  乙○○
即 告 訴人
代  理  人  沈佩香律師
被      告  甲○○
上列聲請人即告訴人因告訴被告詐欺案件，不服臺灣高等法院檢
察署檢察長駁回再議之處分（九十七年度上聲議字第五五號），
聲請交付審判，本院裁定如下：
    主  文
聲請駁回。
    理  由
一、按告訴人不服上級法院檢察署檢察長或檢察總長認再議為無
    理由而駁回之處分者，得於接受處分書後十日內委任律師提
    出理由狀，向該管第一審法院聲請交付審判。法院認交付審
    判之聲請不合法或無理由者，應駁回之。刑事訴訟法第二百
    五十八條之一、第二百五十八條之三第二項前段分別定有明
    文。
二、本件聲請人即告訴人蔡宏茂以被告甲○○涉有詐欺罪嫌，向
    臺灣臺北地方法院檢察署提出告訴，經該署檢察官以九十六
    年度偵續一字第九一號為不起訴處分後，聲請人不服，聲請
    再議，嗣經臺灣高等法院檢察署檢察長認再議為無理由，而
    於民國九十七年一月十日以九十七年度上聲議字第五五號處
    分書駁回再議之聲請，經聲請人於同年月九日接受處分書後
    ，於同年一月二十一日委任律師提出理由狀，向本院聲請交
    付審判，揆諸前開規定，自屬合法，先予敘明。
三、查聲請人以被告涉有詐欺罪嫌，向臺灣臺北地方法院檢察署
    提出告訴，經該署檢察官偵查結以：「訊據被告甲○○固坦
    承確有向告訴人乙○○借款未返還之事實，惟堅決否認涉有
    詐欺犯行，辯稱：向告訴人借款是要與朋友至泰國購買減肥
    藥，先付現才能取藥，第一次購藥後有賣出三分之一，獲利
    約四成，因此又將所得再去訂貨，但之後藥物被檢驗出有棻
    他命之違禁品成分，才將藥丟棄，因與告訴人是好朋友，所
    以告訴人同意借款且沒有收利息，之後因藥不能賣又被朋友
    倒帳，故無法清償借款等語。訊之告訴人自陳：與被告是認
    識十年之朋友，被告當時確實很困難，因此基於幫忙的意思
    才借他錢等語，另據證人廖登聰結證稱：有幫被告推銷過泰
    國的減肥藥等語，黃德旺亦結證稱：八十七年左右有跟被告
    買過減肥藥，亦有介紹朋友，買了快一年等語，足證本件被
    告辯稱借款後確有至泰國購買減肥藥一節，尚非子虛。本件
    告訴人借款時早已知悉被告之經濟能力，可預見借款將承擔
    之風險，仍基於朋友情誼借款予被告，被告亦將借得之款項
    用於購買減肥藥，實難認被告有何施用詐術，使告訴人陷於
    錯誤之犯行，參以被告從未否認欠款，已陸續返還十五萬元
    ，並表明願每月還款一萬元，但未為告訴人接受因此和解未
    成，綜上等情，被告所為尚與刑法詐欺罪之構成要件有間，
    自難逕以刑責相繩」等情，因認被告罪嫌不足，而依刑事訴
    訟法第二百五十二條第十款為不起訴處分。
四、聲請人不服前開不起訴處分，聲請再議，經臺灣高等法院檢
    察署檢察長審核結果亦同前述，並認本件係屬民事糾葛，原
    檢察官以被告詐欺罪嫌不足，處分不起訴，於法並無不合等
    情，而以九十七年度上聲議字第五五號處分駁回再議之聲請
    。
五、聲請交付審判意旨略以：
  (一)被告向聲請人詐騙五十萬元，係八十八年六月間之事，而證
    人廖登聰所稱他曾經幫被告推銷減肥藥云云，縱另屬實，仍
    無法證明被告於八十八年六月以後有前往泰國購買減肥藥之
    事實，且被告縱令有於該時期前往泰國購買減肥藥帶回臺灣
    出售，乃無解被告向聲請人蓄意詐欺該五十萬元之犯行，另
    一證人黃德旺所稱八十七年間有向被告購買減肥藥，時間係
    在被告詐騙五十萬元之一年前，與被告使否有詐欺，毫無關
    係。
  (二)被告縱使有於八十八年七月十三日出境，同年月二十二日入
    境，但究竟前往何國，並未查明，倘若被告確實於取得五十
    萬元後前往泰國購買減肥藥回台出售，那麼被告出售後即有
    一百五十萬元之利潤在口袋卻逃之夭夭，將聲請人好心助他
    的金錢，吞沒為己有。
  (三)聲請人係因被告謊稱他借錢係為往泰國購買減肥藥，回台出
    售，有三倍暴利可獲，使聲請人陷於錯誤，信以為此款不會
    落空才被騙，且每一個人向他人央求借款，一定會訴苦稱他
    臨時資金做某一筆生意有利可圖，他不可能稱他手中有大量
    現金否則他無理由向他人借錢等語，爰依法就駁回再議部分
    聲請交付審判云云。
六、按犯罪事實應依證據認定之，無證據不得認定犯罪事實，刑
    事訴訟法第一百五十四條第二項定有明文。又事實之認定，
    應憑證據，如未能發現相當證據，或證據不足以證明，自不
    能以推測或擬制之方法，以為裁判基礎。再認定不利於被告
    之事實，須依積極證據，苟積極證據不足為不利於被告事實
    之認定時，即應為有利於被告之認定，更不必有何有利之證
    據。而認定犯罪事實所憑之證據，雖不以直接證據為限，間
    接證據亦包括在內；然而無論直接或間接證據，其為訴訟上
    之證明，須於通常一般之人均不致有所懷疑，而得確信其為
    真實之程度者，始得據為有罪之認定，倘其證明尚未達到此
    一程度，而有合理之懷疑存在，致無從為有罪之確信時，即
    應為無罪之判決。又告訴人之告訴，係以使被告受刑事訴追
    為目的，是其陳述是否與事實相符，仍應調查其他證據以資
    審認（最高法院三十年度上字第八一六號、四十年度臺上字
    第八六號、五十二年度臺上字第一三００號、七十六年度臺
    上字第四九八六號判例意旨參照）。再按刑法第三百三十九
    條第一項詐欺罪之成立，以意圖為自己或第三人不法所有，
    以詐術使人將本人或第三人之物交付為要件。所謂以詐術使
    人交付，必須被詐欺人因其詐術而陷於錯誤，若其所用方法
    ，不能認為詐術，亦不致使人陷於錯誤，即不構成該罪（最
    高法院四十六年度臺上字第二六０號判例意旨參照）。至債
    務人於債之關係成立後，其有未依約定本旨履行者，在社會
    一般交易經驗上常見之原因非一，舉凡因不可歸責於己之事
    由而不能給付，或因合法主張抗辯而拒絕給付，甚至在負債
    之後另行遲延給付，皆有可能，非可盡予推定為自始無意給
    付之財產犯罪一端，若無足可證明其自始意圖不法所有之積
    極證據，縱就所負債務惡意違約不為履行，仍為民事上之問
    題，要難以單純債務不履行之狀態而推測其負債之初已有詐
    欺之故意。
七、惟查：
  (一)被告與聲請人於八十五年間認識，且二者為朋友常聚會且一
    在泡茶聊天，就是因為朋友間信任關係，聲請人始於八十八
    年六月間出借五十萬元予被告，除取得被告開立之二十萬元
    、三十萬元本票各一張外，別無其他擔保，足見告訴人對被
    告有相當之信任。再被告被告以缺錢為由向聲請人央求借款
    ，其既未隱瞞自己經濟困窘情形，聲請人在此情形下仍允出
    借款項，難認被告有施用何種詐術使告訴人陷於錯誤，縱使
    被告事後未能依約歸還款項，原因甚多，並不能以被告事後
    未將款項歸還，即認為被告借錢之初有何為自己不法所有之
    意圖，以及施用詐術之情形。
  (二)證人黃德旺所證曾於八十七年間向被告買過減肥藥等語（見
    九十六年度偵續一字第九一號卷頁三十五），固與被告八十
    八年六月間向告訴人以購買減肥藥為由借款五十萬元之事無
    涉。另一證人廖登聰證稱約十年前曾幫被告推銷過泰國減肥
    藥等語九十六年度偵續一字第九一號卷頁三十五），以證人
    廖登聰作證時之九十六年六月二十二日向前推十年，為八十
    六年六月間，亦早於本件借款時間，然上開證人之證言至少
    肯認被告向聲請人借款前，已從事販售泰國減肥藥生意，則
    被告以購買減肥藥缺錢為由向告訴人借款，尚非全然無據。
  (三)綜上所述，被告並無詐欺之犯意及施用詐術之行為，已迭據
    原不起訴處分書及駁回再議處分書調查明確，並詳予說明，
    對照卷內資料，亦無不合，且經本院詳查全卷，並未發現有
    何積極證據足資證明被告有詐欺犯行。從而，原不起訴處分
    書及駁回再議處分書以被告詐欺罪嫌不足為由，而分別予以
    不起訴處分及駁回再議之聲請，認事用法並無違誤。聲請人
    猶執前詞，聲請交付審判，為無理由，應予駁回。
八、依刑事訴訟法第二百五十八條之三第二項前段，裁定如主文
    。
中    華    民    國    97    年    3     月    28    日
                  刑事第八庭審判長法  官  陳德民
                                  法  官  孫曉青
                                  法  官  唐于智
以上正本證明與原本無異。
本裁定不得抗告。
                                  書記官  黃鈴容
中    華    民    國    97    年    3     月    28    日


司法院資訊處製作；財團法人民間司法改革基金會備份。
